臺灣臺南地方法院民事判決                99年度國字第18號
原      告  方黃金腰
被      告  台南市白河區公所
法定代理人  劉米山
訴訟代理人  侯秀琴
            章展華
上列當事人間請求國家賠償事件，經本院於民國100年6月29日言
詞辯論終結，判決如下：
    主  文
原告之訴駁回。
訴訟費用新臺幣壹萬伍仟捌佰伍拾元由原告負擔。
    事實及理由
一、按依國家賠償法請求損害賠償時，應先以書面向賠償義務機
    關請求之；賠償義務機關對於前項請求，應即與請求權人協
    議；賠償義務機關拒絕賠償，或自提出請求之日起逾30日不
    開始協定，或自開始協定之日起逾60日協定不成立時，請求
    權人得提起損害賠償之訴，國家賠償法第10條、第11條第1
    項分別定有明文。經查，原告於民國99年5月28日向被告請
    求國家賠償，經被告於同年6月30日以所行字第0990008635
    號函拒絕賠償在案，有臺南縣白河鎮公所函附卷可稽，原告
    提起本件訴訟應屬合法，先予敘明。
二、原告起訴主張如下：
  (一)原告所有未保存登記建物門牌台南縣白河鎮關嶺里15鄰粗溪
    87之2號平房一棟之屋後約二十公尺處有鎮公路經過該處，
    該鎮公路因有坡度每年雨季於雨量較大時雨水由高處順路流
    至低處匯集於原告屋後鎮○路段上，因雨水無法暢通便沖路
    外侵害原告房屋，原告每年一到雨季來臨時候便須向鄰長里
    幹事鎮公所秘書室報請，懇求改善公路設施，而鎮公所均口
    頭答應編列預算，在該處建造擋土牆、擋水牆，也曾聲請阿
    兵哥來清理現場（該路段），惟因被告機關遲遲未能改善施
    作，建造擋水、土牆，致釀災害發生，造成原告損害，有附
    後鄰長可為證。
  (二)民國72年左右白河鄉鎮公所補助原告住家後方經費建造擋土
    牆，因經費不足擋土牆只能做到系爭鎮○路路崁下方一半，
    高180公分左右(地基往上)，民國75、6年系爭鎮公路坡頂上
    方由東帝士集團取得開發權而大興土木建造房舍，因未做疏
    渠及水土保護，遇雨，則雨水由高處順流至低處，匯集於原
    告屋後鎮○路路段也因此遇雨即匯流至原告家，造成水掩損
    害。
  (三)民國98年8月8日台灣省莫拉克颱風帶來雨量頗大，但白河鎮
    ○○鎮○路並非颱風中心地點，亦非不可抗拒災害地區，究
    因系爭鎮公路未早改善疏浚流水設施致原告房屋後方之鎮○
    路○○路基崩潰，土石流瞬間將原告所有磚造平房五間全部
    掩埋地下，屋內生活器俱、傢俱全部損害泡湯，此有照片及
    被告機關勘查屬實發給受災證明1件可為證。
  (四)原告之房屋五間被土石流掩埋，傢俱用品損失經估價損害新
    台幣（下同）150萬元，因被告機關對公有公共設施之管理
    有欠缺疏失，因一遇颱風路基崩潰土石流損害原告之財產，
    並非不可抗力，故原告參照國家賠償抉第3條規定，向被告
    請求賠償損害，經被告機關協議賠償不成立並將原因推給天
    災人力不可抗拒為由，因此提起訴訟。
  (五)對於被告抗辯之陳述：
   1.雨量數據為大台南地區測雨站，位置並無明確，且地點與
     原告災害發生地緣位置相佐。再者既是「天災」雨量大小
     各鄉鎮地方均明顯不同，籠罩位置亦不相同，被告推為天
     然災害，實本末倒置，次被告居住災害發生地點已達4、
     50年之久，經歷大小風災，水災無數，無大事件發生，但
     這並非僥倖或福大命大。而是過去有省政府、農牧保護局
     水土保持課，全力稽核坡地開發、開墾並需做好水土保持
     及比例原則，故能平安。
   2.白河區公所公務員消極不作為之責任，依大法官會議釋字
     第469號解釋：法律規定之內容非僅屬授予國家機關推行公
     共事務之權限，而其目的係為保護人民生命、身體及財產
     等法益，且法律對主管機關應執行職務行使公權力之事項
     規定明確，該管機關公務員依此規定對可得特定之人所負
     作為義務已無不作為之裁量餘地，猶因故意或過失怠於執
     行職務，致特定人之自由或權利遭受損害，被害人得依國
     家賠償法第二條第二項後段，向國家請來損害賠償。及最
     高法院85年台上字第2776號判例載：國家賠償法第三條所
     定之國家賠償責任係採無過失責任，即以該公共設施之設
     置或管理有欠缺，並因此欠缺致人民受損害為構成要件，
     非以管理或設置機關有過失為必要。
  (六)訴之聲明：
   1.被告應給付原告150萬元及自起訴狀繕本送達翌日起至清償
     日止按週年利率百分之五計算之利息。
   2.訴訟費用由被告負擔。
三、被告抗辯：
  (一)按原告起訴指述渠所座落於臺南市白河區粗坑部落之平房與
    區○○○○道路(下稱系爭道路)及本事件所爭執之土石崩塌
    位置，其土地為國有財產局(下稱財產局)所管理，就位於本
    區○○段018號地號之國有土地。次按土石崩塌地點，乃行
    政院農業委員會水土保持局臺南分局(下稱水保局臺南分局
    )作為治山防災及水庫集水區保育計劃之區域，故土石崩落
    之位置，均屬設置、維護機關之水保局臺南分局之權責；答
    辯人並非負有管理、養護權限之機關，原告對本所提起本訴
    訟，容有誤解，因本訴欠缺權利保護之要件，被告非為遭致
    原告權利受有損害之人，原告就為訴訟標的之法律關係，欠
    缺對被告請求給付之訴訟實施權，答辯人作為本案被告即非
    適格(最高法院二十七年度上字第一九六四號判例參照)，其
    狀甚明。縱然答辯人作為本事件被告之適格，惟損害發生之
    時點，在移交之前，移交後設置機關之被告並無歸責之問題
    ，故致原告遭受損害者為水保局臺南分局，而非被告；原告
    對被告損害賠償請求權亦不存在，為訴訟標的之法律關係要
    件之欠缺(最高法院三十一年十一月十九日民刑庭總會決議
    參照)，原告主張之權利為無理由，其情顯然。
  (二)按於民國98年間莫拉克(八八)風災來襲，位在本區粗坑部落
    之原告房屋，為土石滑落造成之損壞，其土石崩塌之處所，
    乃屬財產局所管理之土地，設置機關為水保局臺南分局並從
    事養護之公作，且位於系爭道路旁長約600公尺，斜度80度
    之陡陸坡上，非因被告所管理、維護之系爭道路邊坡土石流
    失所致。次答辯人所為管理、維護之系爭道路之邊坡，向來
    為被告機關謹慎勤勉之維修，非僅路基堅實、路面平坦，且
    系爭邊坡更是一自然穩定邊坡，於水保局臺南分局所設置陡
    坡下之溝渠，平時一有雜物囤積、阻塞現象，答辯人均即派
    員清除疏通；至於災後答辯人在系爭道路邊坡上所施作之檔
    土牆，實因受水保局臺南分局所為養護之路邊陡坡上土石坍
    卸溢滿路面，並壓毀道路邊緣所致，答辯人隨後整建邊坡，
    意在防止日後陡坡上之土石再次滑落，並確保坡下民宅居住
    安全所為之措施；非如原告所述，是被告怠於維護路基邊坡
    所形成之坍方；導致其住屋之被沖損之原因，原告所為之指
    陳，被告否認之。再按，原告所受之損害與被告所管理、維
    護之系爭道路，並無因果關係，此觀土石崩塌之陡坡，於98
    年風災過後，水保局臺南分局於99年初隨即進行『雷諾瓦二
    期邊坡崩塌及野溪整治工程』，其整治範圍遍及雷諾瓦社區
    邊緣之廣大山林(含原告所居住範圍)，更足證該崩塌土石土
    地之維護者為水保局台南分局，且陡坡上之土石崩坍所遭致
    原告之損害，誠非系爭道路穩定邊坡之原由，故排除答辯人
    應負損害賠償之責任，愈形彰顯。末按，原告爭執渠於75、
    76年間即已告知答辯人，應對邊玻進行修繕，然原告之損害
    既非被告所管理與維護之路基邊坡所造成，且被告所維護之
    系爭道路亦為該次崩塌土石所波及，嚴格言之，亦為被害機
    關；是故本系爭事件之損害原因非為被告機關所掌之權責；
    綜觀本損害賠償事件，水保局臺南分局為應負損害賠償責任
    之機關，而堪確認，原告爭執於何時向被告機關請求修繕之
    時點，已無實益。
  (三)原告主張被告機關公有公共設施有管理欠缺致受有損害之情
    乙節，被告認為原告所述與事實不符，按民事訴訟法第277
    條規定，「當事人主張有利於己之事實者就其事實有舉證之
    責任…」故原告主張被告公有公共設施有管理欠缺致其損害
    之情應負舉證之責。實則，系爭路段被告於汛期前已派員進
    行不定期之巡查。除此，本所亦責成各里里辦公處於路段發
    生災情時應即時回報，惟該路段均無接獲該里里長通報有排
    水溝阻塞之現象。另系爭道路之排水溝如有阻塞現象將會造
    成水漫流至道路路面，但平日亦未發現有水漫流至道路路面
    此一問題，是該路段排水溝於98年8月8日莫拉克颱風（下簡
    稱八八風災）發生前為暢通之狀態，故無原告所稱有管理欠
    缺之情事。
  (四)次查本件乃屬天然災害非人為因素：八八風災當天超大豪雨
    造成南部各地區災情嚴重，重創南部各地區○○○路段亦產
    生災情，依據交通部中央氣象局之測站雨量資料顯示，嘉義
    測站測得八八風災當日之累積雨量為243.0毫米；八八風災
    次日當日之累積雨量為365.0毫米。臺南測站測得八八風災
    當日之累積雨量為523.5毫米;八八風災次日之累積雨量為10
    0.5毫米。依據中央氣象局定義；「24小時累積雨量達350毫
    米以上稱之為超大豪雨」，故系爭路段於八八風災當日及次
    日累積之雨量已超過超大豪雨之標準。依當時之降雨量而論
    ，縱然系爭路段排水溝暢通亦無法阻止大量之雨水挾帶泥土
    往下沖刷，致原告房屋遭土石淹沒。大量雨水與土石短時間
    來的太急致原告亦無法及時處理，方是釀成災害之主因，本
    件乃是人力無法處理之天災造成，本所並無管理設施不當之
    責。
  (五)現場住屋環境：經查原告損毀之房舍位於道路下邊坡旁距坡
    腳約10公尺處，左側邊坡陡峭（邊坡高約13公尺）位於山坡
    地陡坡。（如簡易斷面圖）且該地屬於國有土地超限利用區
    域不可開發興建住宅居住，僅能種植植被等草木。且山坡地
    之水土保持工作於私人地上應由私人自行維護，如由公所施
    作設施僅可以做保護道路邊坡及保全道路為主，不宜以保全
    個人戶為主，恐涉有圖利私人之嫌。是原告於該山坡地開發
    興建住宅後應善盡管理責任，對其週圍之邊坡設置相關保護
    設施及做好水土保持工作，惟原告並未善盡管理之責做好相
    關水土保持工作，容易造成原告房屋遭受損毀，是原告亦應
    對此房屋毀損乙事負起相當之責任。是被告主張原告所受損
    害與被告公共設施之設置及管理並無相當因果關係。
  (六)訴之聲明：
   1.原告之訴駁回。
   2.訴訟費用由原告負擔。
   3.如受不利判決，請准供擔保，免為假執行。
四、按公有公共設施因設置或管理有欠缺，致人民生命、身體或
    財產受損害者，國家應負損害賠償責任，國家賠償法第三條
    第一項定有明文。次按當事人主張有利於己之事實，就其事
    實有舉證之責任，民事訴訟法第二百七十七條定有明文。而
    民事訴訟係以判斷當事人間私法上權利義務之紛爭為目的，
    故而對於訴訟之進行採辯論主義，即法院判決基礎之事實，
    當事人負有主張及舉證之責任；至所謂舉證係指當事人應就
    其主張提出人或物等證據方法以供證明或釋明其陳述為真實
    ，並同時使法院獲得其主張大概為真實之心證而言；至若當
    事人之一造僅陳述其與他造當事人之爭執事項，並自為說明
    ，除合於同法第二百七十八條以下之於法院已顯著或已知之
    事實、當事人自認、視同自認及法律上推定之事實，無庸舉
    證之規定外，自難謂已盡舉證之責任。本件訟爭事實雖經本
    院多方尋求適當鑑定機構以求能確切查明水圳之設計是否有
    所不當，然或因鑑定機構之不便，或因當事人之不願從事鑑
    定，致無法為確切認定水圳之設計是否有瑕庇；惟綜合兩造
    所提出及本院職權調查所得之前述諸多證據顯示，本件客觀
    上並未存有任何積極證據足資證明原告所稱之系爭水患，係
    因被告之設置或管理有所欠缺所致；且查，原告於本件訴訟
    中所舉出之證據，多限於其因水患所受損害之項目及數量，
    對於損害造成之原因，僅以其家中以前並無淹水情況，該水
    圳完工後，就開始淹水，顯見係水圳設計有問題，只要一打
    開就會淹水，且如非水圳閘門未關，何以會淹水等推測之詞
    以為論斷，核與首開舉證訴訟行為說明不合，自不足採為認
    定事實之證據；從而，原告訴請被告依國家賠償法規定賠償
    其損害，尚屬無據，應予駁回。
五、本件判決基礎已臻明確，兩造其餘之攻擊防禦方法及訴訟資
    料經本院斟酌後，核與判決結果不生影響，無一一論述之必
    要，附予敘明。
六、末核本件應徵之第一審訴訟費用為裁判費15,850元，此有卷
    附之裁判費審核單可稽，原告既受敗訴判決，應負擔上開訴
    訟費用，併依職權確定之。
七、據上論結，本件原告之訴為無理由，依民事訴訟法第78條、
    第87條第1項，判決如主文。
中    華    民    國  100    年     7    月    29    日
                       民事第三庭  法  官  陳淑卿
上為正本係照原本作成。
如不服本判決，應於送達後20日內，向本院提出上訴狀並表明上
訴理由，如於本判決宣示後送達前提起上訴者，應於判決送達後
20日內補提上訴理由書（須附繕本）。如委任律師提起上訴者，
應一併繳納上訴審裁判費。
中    華    民    國  100    年     7    月    29    日
                                   書記官  吳幸芳